【裁判字號】    98,交聲,3293
【裁判日期】    990118
【裁判案由】    聲明異議
【裁判全文】
臺灣高雄地方法院交通事件裁定        98年度交聲字第3293號
原處分機關  交通部公路總局高雄區監理所
異  議  人
即受處分人  甲○○
上列異議人因違反道路交通管理處罰條例案件，對於交通部公路
總局高雄區監理所中華民國98年11月30日所為之處分（原處分案
號：高監自裁字第裁80-N00000000號），聲明異議，本院裁定如
下：
    主   文
原處分撤銷。
甲○○汽車駕駛人，駕駛汽車經測試檢定酒精濃度超過規定標準
，吊扣普通小型車駕駛執照壹年，並應接受道路交通安全講習。
    理    由
一、原處分機關移送意旨略以：異議人即受處分人甲○○（下稱
    異議人）於民國96年9 月29日22時許，駕駛車號YK-1859 號
    自用小客車，行經高雄縣仁武鄉○○○路87號前，因不慎與
    人發生擦撞，經警到場處理，施以酒測結果，發現其呼氣酒
    精濃度測試值達每公升0.80毫克，超過規定標準，乃製單舉
    發；原處分機關於公共危險案件緩起訴處分確定後，以其有
    「汽車駕駛人酒精濃度超過規定標準（0.55）」之違規，依
    道路交通管理處罰條例第35條第1 項第1 款、第24條第1項
    第2 款規定，裁處罰鍰新臺幣（下同）4 萬9500元，吊扣普
    通小型車駕駛執照12個月（已於97年10月14日執行吊扣完畢
    ），並應參加道安講習等語。
二、聲明異議意旨略以：異議人於96年9 月29日和友人飲酒後駕
    駛車號YK-1859 號小客車不慎與同行機車擦撞，其酒後駕車
    違規之行為，業經檢察官為緩起訴處分確定，且已服義務勞
    務120 小時執行完畢。因其經濟能力有限，原處分機關再裁
    處罰鍰4 萬9500元，請求撤裁處罰鍰處分等語。
三、按汽車駕駛人，駕駛汽車經測試檢定有酒精濃度超過規定標
    準者，處1 萬5000元以上6 萬元以下罰鍰，並當場移置保管
    該汽車及吊扣其駕駛執照1 年；汽車駕駛人，有第35條第1
    巷規定之情形者，應接受道路交通安全講習。道路交通管理
    處罰條例第35條第1 項第1 款、第24條第第1 項第2 款分別
    定有明文。而依95年2 月5 日施行之行政罰法第26條第1 項
    規定：「一行為同時觸犯刑事法律及違反行政法上義務規定
    者，依刑事法律處罰之。但其行為應處以其他種類行政罰或
    得沒入之物而未經法院宣告沒收者，亦得裁處之。」，此乃
    一行為同時造成刑罰法律與行政秩序罰規定發生競合適用之
    關係時，基於「一事不二罰」之法理，經由立法程序確立應
    以刑罰優先為原則，避免行為人承受過度且重複之處罰。此
    觀該條立法理由明確揭示：「一行為同時觸犯刑事法律及違
    反行政法上義務規定時，由於刑罰與行政罰同屬對不法行為
    之制裁，而刑罰之懲罰作用較強，故依刑事法律處罰，即足
    資警惕時，實無一事二罰再處行政罰之必要。且刑事法律處
    罰，由法院依法定程序為之，較符合正當法律程序，應予優
    先適用。但罰鍰以外之沒入或其他種類行政罰，因兼具維護
    公共秩序之作用，為達行政目的，行政機關仍得併予裁處，
    故為第一項但書規定。」，其理益明。是以前揭行政罰法中
    刑事法律處罰優先且不再處以行政秩序罰之目的，既係因為
    行為人已接受刑罰而足資警惕，且已發生懲罰之作用，即無
    使行為人陷於雙重處罰之不利益，則關於刑事法律處罰之範
    圍自應採取實質認定，凡刑事實體法或程序法中所規定客觀
    上剝奪行為人生命、自由、財產權利，主觀上亦因制裁之嚴
    厲性、痛苦性，其強度足以造成心理強制而間接達成矯正教
    化目的之處遇手段，皆應納入其中，而不以形式上符合刑法
    第32條至第34條所定主刑及從刑種類者為限，始與前揭法律
    規範之意旨相符。
四、本件緩起訴處分既非不能證明行為人之犯罪事實，且有支付
    一定金額或提供義務勞務之實質處罰，自與上開行政罰法第
    26條第2 項列舉之不起訴處分等情形迥然有別，仍無從遽為
    比擬而為相同之處置。如若不然，則刑事被告如經法院循審
    判程序判處罰金或得以易科罰金之拘役或有期徒刑，均得以
    援用行政法罰第26條第1 項之規定，免於處以行政秩序罰之
    雙重不利益；至於藉由緩起訴處分而節省司法資源者，在基
    於實質懲罰目的而其權益遭受剝奪之餘，卻仍需繳納一定金
    額之行政罰鍰，其結果勢必降低刑事被告接受緩起訴處分之
    意願，而反噬緩起訴處分替代繁複刑事審判程序之制度性機
    能。準此以言，行政罰法第26條第2 項既未將緩起訴處分列
    舉其中，本於「例外規定從嚴解釋」之法理及前揭說明，自
    不能將條文中「不起訴處分」之範圍，擴及於性質顯不相同
    之「緩起訴處分」。經查：
（一）本件異議人甲○○於上開時、地，因飲酒後駕駛上開自用
      小客車，與人發生擦撞，經警到場處理施以酒測，測得其
      呼氣中酒精濃度達每公升0.80毫克，遂予以掣單舉發，原
      處分機關乃裁處異議人4 萬9500元罰鍰，吊扣駕駛執照12
      個月，並施以道安講習之事實，有高雄市政府警察局舉發
      違反道路交通管理事件通知單、酒精濃度呼氣測試表、原
      處分機關裁決書附卷可稽（見交聲卷第7 頁反面、第8 頁
      ）；又異議人因上開酒後駕車行為，經臺灣高雄地方法院
      檢察署檢察官於96年10月26日以96年度偵字第27929 號為
      緩起訴處分（緩起訴期間為2 年，並命異議人書立悔過書
      ，及應於緩起訴處分確定後至緩起訴期間屆滿前2 個月內
      向指定之公益團體、地方自治團體或社區提供120 小時之
      義務勞務），於96年11月15日經臺灣高等法院高雄分院檢
      察署以96年度上職議字第4643號處分書駁回再議確定，上
      開緩起訴處分期間業於98年11月14日期滿未據撤銷，有前
      揭緩起訴處分書、駁回再議處分書及臺灣高等法院被告前
      案紀錄表各1 件在卷可稽（見交聲卷第6 、7 、11頁），
      此部分事實，應堪認定。
（二）異議人上開違反刑事法律禁止規範之犯罪事實既已明確，
      僅因檢察官採取緩起訴處分之替代性刑事處遇手段，未將
      該案逕行起訴或聲請簡易判決處刑，致其後適用之刑事訴
      訟程序有所區別，然就異議人負有向檢察官指定機構提供
      一定時數之勞務義務觀察，其如未在上開指定期間內確實
      履行義務，依刑事訴訟法第253 條之3 第1 項第3 款之規
      定，異議人將遭受撤銷緩起訴處分之不利益；反之，倘其
      確實遵守並履行各項緩起訴條件，除非合於刑事訴訟法第
      260 條所定情形之一，否則異議人即無再就同一案件遭受
      刑事訴追之虞。從而，異議人已因上開緩起訴處分而剝奪
      其人身自由，主觀上前揭義務勞務亦具有強制性、懲罰性
      ，雖不若易科罰金係以支付金錢作為自由刑之替代，惟經
      由緩起訴處分條件之履行使其免於遭檢察官發動起訴程序
      ，仍具有替代刑罰之效果，廣義而言，應屬前揭所稱之「
      實質刑事法律處罰」，而有行政罰法第26條第1 項「一事
      不二罰」規定之適用。
五、按道路交通管理處罰條例第35條第8 項固定有汽車駕駛人經
    裁判確定處以罰金低於該條例第92條所訂最低罰鍰基準規定
    者，應依該條例裁決繳納不足最低罰鍰部分之規定。惟檢察
    官以緩起訴命被告應向指定之公益團體等提供120 小時之義
    務勞務，其「義務勞務」部分與道路交通管理處罰條例第35
    條第8 項經裁判確定處以「罰金」，性質迥然不同，並無所
    謂差額可言，自無適用該條例之可能。又服義務勞務雖非繳
    納金錢，但依98年6 月10日修正後之刑法第41條第2 項規定
    ，得易科罰金者，得以提供社會勞動6 小時折算1 日，是服
    勞動並非毫無付出，且是否以服勞動之方式作為檢察官對被
    告為緩起訴處分所為之負擔，檢察官可依情狀考量。是服義
    務勞動並無違反比例原則，或鼓勵民眾喝酒過量駕車之情，
    併予指明。
六、本件異議人酒後駕車經測試超過規定標準之行為，核屬一行
    為同時觸犯刑事法律及違反行政法上義務規定，原處分機關
    再依道路交通管理處罰條例第35條第1 項第1 款之規定，重
    複裁處罰鍰4 萬9500元，於法尚有未合，是異議人就此部分
    聲明異議，為有理由。至原處分機關就異議人本件違規，裁
    處吊扣駕駛執照12個月（已於97年10月14日執行吊扣完畢）
    、施以道安講習部分，係屬不同種類處分，均屬為達成遏止
    酒後駕車不法行為，維護用路人安全法益之行政目的所必要
    之罰鍰以外之其他種類行政罰，依行政罰法第26條第1 項但
    書之規定，原處分機關仍得併為裁處，並未違反「一事不二
    罰」之規定，於法尚無不合。
七、綜上所述，因本件酒後駕車只有一個交通違規行為，而且有
    關其處罰效果之罰鍰、吊扣駕駛執照（已於97年10月14日執
    行完畢）及參加道路交通安全講習等，與該交通違規行為是
    否存在均無從分離，從而，應由本院將原處分上開違誤部分
    予以撤銷，自為裁定如主文第2 項所示之諭知。
據上論結，依道路交通案件處理辦法第20條前段，裁定如主文。
中    華    民    國    99    年    1     月    18    日
                  交通法庭      法  官  王靖茹
以上正本證明與原本無異。
如不服本裁定應於送達後5日內向本院提出抗告狀。
中    華    民    國    99    年    1     月    18    日
                                書記官  陳鈺甯


司法院資訊處製作；財團法人民間司法改革基金會備份。
